臺灣臺南地方法院民事判決              99年度訴字第1680號
原      告  吳賢基
被      告  陳重道
            張嘉蘭
            王建雯
            周建鴻
上列當事人間請求請求塗銷抵押權登記事件，經本院於民國100
年6月30日言詞辯論終結，判決如下：
    主      文
原告之訴駁回。
訴訟費用由原告負擔。
    事實及理由
一、本件被告王建雯、周建鴻經合法通知，均未於最後言詞辯論
    期日到場，核無民事訴訟法第386條所列各款情形， 爰依原
    告之聲請，由其一造辯論而為判決。
二、原告主張：原告與被告陳重道合夥，由原告出資新臺幣（下
    同）2,230,000元，被告陳重道出資959,400元，於民國95年
    6月間經本院拍賣購得坐落臺南市永康區（ 縣市合併前為臺
    南縣永康市，下同）南新段82地號、389地號、392地號、39
    3地號、396地號土地（所有權應有部分均為1萬分之112）及
    其上同段1783、1784建號建物（門牌號碼依序為：臺南市永
    康區○○○路262巷2號15樓之7、15樓之8，與上開土地合稱
    系爭房地）。並由原告先向渣打銀行貸款以支付價金，待以
    原告為登記名義人取得系爭房地所有權後，再持系爭房地作
    為擔保，為渣打銀行辦理抵押權設定登記。被告陳重道並聲
    稱已覓妥潛在買主，俟原告取得產權後，即可出售獲利。詎
    被告陳重道於95年9月初假稱已洽妥買方，並指定代書即被
    告王建雯與原告洽辦產權移轉書類用印手續，因當時原告店
    內客人眾多，原告基於對被告王建雯之信賴，乃提供印鑑證
    明、身分證件及印鑑章予被告王建雯蓋用文件，被告王建雯
    竟趁原告不注意之際，另偷蓋一份抵押權設定書類交付予被
    告周建鴻，由周建鴻以原告代理人之身分，持向臺南市永康
    地政事務所辦理抵押權登記，為被告張嘉蘭於系爭房地上設
    定擔保債權額為600萬元之抵押權（下稱系爭抵押權），然
    系爭房地得標金額僅300餘萬元，被告張嘉蘭竟願貸予被告
    陳重道600萬元，應非善意；且原告出資比例高達百分之70
    ，豈有可能同意提供系爭房地作為被告陳重道借款之擔保。
    嗣後被告陳重道即逃逸無蹤，致原告需自行承擔銀行貸款、
    系爭房地管理費、稅捐等費用。爰依民法第767條所有權人
    之除去妨害請求權、第170條無權代理之法律行為無效、第
    113條無效法律行為之當事人負回復原狀責任之規定，提起
    本訴，並聲明：(一)確認原告與被告張嘉蘭間向臺南市永康地
    政事務所於95年9月12日，收件字號為永一字第162290號，
    就系爭房地所設定擔保債權600萬元之抵押權不存在。(二)被
    告張嘉蘭應將上開抵押權登記予以塗銷。
三、被告則以：
  (一)被告陳重道部分：系爭房地係由被告陳重道出資購得，拍
      賣之押標金、銀行貸款之利息及理財費、代書費、契稅、
      積欠管理費、修繕點交費、火險費等均為被告陳重道所支
      付；原告僅係登記之人頭，並收受被告陳重道交付之人頭
      費5萬元，原告於臺灣臺中地方法院檢察署（ 下稱臺中地
      檢署）偵查中亦自承此事。是被告陳重道對系爭房地之出
      售、出租、設定抵押均有完整處分權利，原告僅係配合辦
      理而已。另原告本身任職房仲業，對「過戶書類」與「抵
      押設定書類」之不同知之甚明，且書類上所需蓋章用印處
      高達數十處，絕非原告所稱「偷蓋」可完成。且系爭房地
      包含21個車位，價值很高，原告如認其為系爭房地權利人
      ，自可將之出租以獲取收益，用以清償銀行貸款，何以取
      得後六年內均未為之？是原告提起本件訴訟，乃趁被告陳
      重道身陷囹圄時意圖奪產，爰聲明：原告之訴駁回。
  (二)被告張嘉蘭部分：被告陳重道向伊借款，伊要求需有不動
      產擔保，嗣因系爭抵押權經合法程序設定完成，伊始撥款
      款被告陳重道，故系爭抵押權應為真正。又借款前伊有至
      系爭房地現場評估，認系爭房地包含20個車位，房屋亦有
      值100萬元，確有作為擔保物價值，始願借款，並無不合
      常情之處。並聲明：原告之訴駁回。
  (三)被告王建雯、周建鴻均未於最後言詞辯論期日到庭，惟據
      其先前辯論及所具書狀均以：被告王建雯、周建鴻係受被
      告陳重道之委託辦理系爭抵押權設定登記，並經被告陳重
      道及原告之轉述得知原告為被告陳重道用以投資系爭房地
      之人頭。抵押權設定文件上之印章是被告王建雯、周建鴻
      於95年9月12日至原告位於臺中市○○路之營業處蓋的，
      王建雯有將辦理抵押權設定之文件攤開給原告看，原告亦
      有拿去影印1份， 故原告明知所辦理者為抵押權設定。至
      於辦理所有權移轉登記之文件係於95年 9月14日始建檔列
      印。被告周建鴻只是代被告陳重道、王建雯至地政事務所
      送件，並未經手蓋印一事。又系爭房地之實際決策者應為
      被告陳重道，是被告陳重道以系爭房地作為向被告張嘉蘭
      借款之擔保，縱原告不知情，亦無損抵押權設定之效力。
      而被告王建雯、周建鴻受陳重道之委託辦理系爭抵押權設
      定登記，難謂無代理權人。並聲明：(一)原告之訴及假執行
      之聲請均駁回。(二)如受不利判決，願以現金或銀行可轉讓
      定存單供擔保免為假執行。
四、經查， 原告於95年6月6日經本院94年度執字第45429號強制
    執行事件之拍賣程序買得系爭房地，並於同年 6月22日經本
    院核發權利移轉證書，於同年 8月18日辦理所有權移轉登記
    。系爭房地上現設定有臺南市永康地政事務所以95年永一字
    第148440號收件、登記日期為95年 8月18日、權利人為渣打
    國際商業銀行股份有限公司（下稱渣打銀行）、擔保債權為
    本金最高限額270萬元、 債務人為原告之第一順位抵押權登
    記，及以95年永一字第162290號收件 、登記日期為95年9月
    13日、 權利人為被告張嘉蘭、擔保債權為本金最高限額600
    萬元、債務人為被告陳重道之第二順位抵押權登記（即系爭
    抵押權）。又系爭抵押權之設定登記事宜係經被告王建雯、
    周建鴻代為辦理，並由周建鴻持至地政事務所送件，登記申
    請書上之代理人記載為被告周建鴻。又原告前以其於系爭抵
    押權設定書類上之印文為被告王建雯盜蓋為由，向臺中地檢
    署對被告四人提出詐欺告訴，嗣經臺中地檢署檢察官以97年
    偵字第6968號對被告四人為不起訴處分等情，有土地、建物
    登記第二類謄本、抵押權設定登記資料可參，並經本院調取
    上開強制執行及偵查案卷核閱無訛，均堪信為實在。
五、按確認之訴非原告有即受確認判決之法律上利益者，不得提
    起，民事訴訟法第247條定有明文 。所謂即受確認判決之法
    律上利益，係指因法律關係之存否不明確，致原告在私法上
    之地位有受侵害之危險，而此項危險得以對於被上訴人之確
    認判決除去之者而言。若縱經法院判決確認，亦不能除去其
    不安之狀態者，即難認有受確認判決之法律上利益。又確認
    判決之效力，僅及於受判決之當事人，如不以法律關係主體
    為原告或被告，原告無從受確認判決之法律上利益。（最高
    法院42年台上字第1031號判例、同院89年度台上字第1321號
    判決意旨參照)。查被告王建雯、 周建鴻僅為經手辦理系爭
    抵押權設定登記之代辦人員，與系爭抵押權存否本身並無私
    法上之利害關係，縱其二人對系爭抵押權存否有所爭執，亦
    不致使原告在私法上之地位有受侵害之危險，是原告以其二
    人為被告提起本訴，縱經判決原告勝訴，亦無從除去原告與
    被告陳重道、張嘉蘭間關於系爭抵押權存否不明確之不安狀
    態。揆諸上開說明，原告對被告王建雯、周建鴻二人提起本
    件確認之訴，難認有受確認判決之法律上利益，於法不合，
    應予駁回。
六、至於原告對被告陳重道、張嘉蘭起訴部分，查被告張嘉蘭為
    系爭抵押權人，陳重道則為系爭抵押權所擔保債權之債務人
    ，其就系爭抵押權之存否既有爭執，而此種不安狀態得藉由
    確認判決加以排除，揆諸前揭判例意旨，原告對被告陳重道
    、張嘉蘭二人提起本件確認之訴，自有即受確認判決之法律
    上利益，先予敘明。惟按當事人主張有利於己之事實，就其
    事實有舉證之責任 ，民事訴訟法第277條前段定有明文。又
    私人之印章，由自己蓋用，或由有權使用之人蓋用為常態，
    遭無權使用之人盜用則非屬常態，主張印章被盜用事實之當
    事人，自應就被盜用之事實負舉證之責任。查原告對於用以
    辦理系爭抵押權登記之抵押權設定契約書、登記上「吳賢基
    」印文之真正並不爭執，惟主張係遭被告王建雯盜蓋、無權
    代理云云，然為被告所認，揆諸前揭說明，自應由原告就印
    文遭盜蓋之事實負舉證責任。經查：
  (一)原告主張被告王建雯係趁原告將印章交其於系爭房地買賣
      移轉登記文件上用印時，持該印章盜用於系爭抵押權設定
      文件上云云，雖據提出買賣移轉程序書類1份（ 內含系爭
      土地之土地增值稅申報書、系爭房屋之契稅申報書、承諾
      書、系爭房地所有權移轉登記申請書、抵押權塗銷登記申
      請書、買賣契約書等）為憑。惟查，上開文件中之所有權
      移轉登記申請書及買賣契約書上，均有 「No.00000000」
      之編號，而抵押權塗銷登記申請書則有 「No.00000000」
      之編號（見本院卷第129至133頁），至於被告周建鴻於95
      年 9月12日送交地政事務所辦理系爭抵押權登記之申請書
      上，則載有「No.00000000」之編號， 而據被告王建雯辯
      稱，此一編號係指文件經電腦軟體建檔列印之日期（見本
      院卷第71頁背面）。又經本院核閱永康地政事務所提供之
      系爭房地相關登記資料，其中原告經拍賣取得系爭房地後
      ，為辦理所有權移轉登記所出具之土地所有權移轉登記申
      請書（係由訴外人劉芳珍、陳金雀代辦，見本院卷第29頁
      ）上，亦有形式相同之「「No.00000000」 編號，此亦與
      原告標得系爭房地（95年6月6日）及取得權利移轉證書（
      95 年6月22日）之時間大致相符，是被告王建雯上開所辯
      ，當屬可信，原告所提出之所有權移轉登記申請書及買賣
      契約書製作時間， 應在95年9月14、15日。而系爭抵押權
      設定登記文件既係於95年 9月12日送交地政事務所，則於
      文件上用印之時間當早於該日期，是以 ，製作於95年9月
      14 、15日之買賣移轉文件，應無與95年9月12日送件之系
      爭抵押權設定文件同時用印之可能。又原告雖以前開買賣
      移轉文件上載之定約日期及原因發生日期為95年 9月11日
      ，而主張用印日期亦為95年9月11日（ 見本院卷第72頁）
      ，然依一般不動產交易常情，多為交易雙方達成買賣協議
      後，再行著手辦理所有權移轉登記，是契約成立日期與製
      作、簽署設定登記文件之日期，未必相同，況原告嗣因用
      於辦理系爭抵押權設定登記之戶政事務所印鑑證明（見本
      院卷第26頁）申請日期為95年9月12日， 而改稱用印之日
      期應為95年9月12日（見本院卷第118頁背面），核原告前
      後所述已有矛盾，復與上開買賣移轉、所有權設定文件上
      之日期編號不符，要難採信。
  (二)原告復以其對系爭房地之出資額遠高於被告陳重道，不可
      能同意以系爭房地作為被告陳重道高額借款之擔保物云云
      。查原告於臺中地檢署檢察官偵訊時稱：「就拍得該系爭
      不動產的過程我沒有意見，我的確是陳重道的人頭。」等
      語（見臺中地檢署偵卷第21頁），雖嗣於本院令其就上開
      偵訊中陳述說明時，則改稱：伊於偵訊時所稱之人頭係指
      與被告陳重道協議由伊擔任登記名義人之意（見本院卷第
      119頁 ）。惟原告本身即從事不動產仲介業，且對一般所
      稱人頭係單純提供名義供他人使用，無需自行支出金錢乙
      節，知之甚詳（見本院卷第71、119頁）， 如其確為出資
      200餘萬元與被告陳重道共同投資系爭房地之合夥人 ，當
      無於偵訊中自承為「人頭」之理。況原告於臺中地檢署所
      提出之告訴狀記載：「……（陳重道）商由告訴人（即原
      告）具名投標買入及向銀行貸款交付予法院為買受之尾款
      ，因陳某聲稱已有第三人願高價買入本標的，得標後立即
      可售出獲利，並願給予告訴人分紅5萬元。」等語； 於本
      院亦陳稱：「被告陳重道向我招攬標案的時候，是跟我說
      他會全部處理好，代書也會找好，也有買方了，他願意先
      給我5萬元的報酬，剩下的看獲利情況再說。 他說有現成
      的買方，馬上就可以獲利，就說這個就跟人頭一樣，要我
      不要嫌少。」等語（見本院卷第70頁）。由此以觀，原告
      因系爭房地買賣可自被告陳重道處取得之金額僅5萬元 ，
      且對投資所獲利潤之分配無從置喙，此顯與一般合夥投資
      中，出資較多之合夥人可分得較多利潤之常情有違。至於
      原告雖以其名義向渣打銀行借款，然不動產交易中之「人
      頭」，除供作不動產之登記名義人外，提供名義充作房貸
      債務之情形亦非罕見，是原告上開主張，亦屬可疑，尚難
      採信，且亦無法證明其印章係遭盜蓋及無權代理之事實。
  (三)依原告所提之證據資料，均不能使本院產生形成對其有利
      之心證，則依上開舉證責任分配法則，自無從認其所主張
      盜蓋及無權代理之事實為真正，從而，原告以系爭抵押權
      之設定係被告王建雯、周建鴻無權代理為由，對被告陳重
      道、張嘉蘭訴請確認系爭抵押權不存在，並請求被告張嘉
      蘭塗銷系爭抵押權登記，均屬無據，應予駁回。
七、綜上所述，原告對被告王建雯、周建鴻起訴請求確認系爭抵
    押權不存在部分，欠缺即受確認判決之法律上利益，於法不
    合；至其對被告陳重道、張嘉蘭請求確認系爭抵押權不存在
    ，並請求被告張嘉蘭塗銷系爭抵押權登記部分，則無理由，
    均不能准許，應予駁回。又原告並未聲請宣告假執行，是被
    告王建雯、周建鴻陳明駁回原告假執行之聲請及如受不利之
    判決，請准供擔保免為假執行之宣告云云，核屬誤會，附予
    敘明。
八、本件事證已臻明確，兩造攻擊防禦方法及舉證，經核與本件
    判決結果不生影響，爰不一一論述，併此敘明。
九、據上論結，本件原告之訴為無理由，依民事訴訟法第78條，
    判決如主文。
中    華    民    國   100    年    7     月    21    日
                  民事第三庭   法   官  張玉萱
以上正本係照原本作成。
如對本判決上訴，須於判決送達後20日內向本院提出上訴狀。如
委任律師提起上訴者，應一併繳納上訴審裁判費。
中    華    民    國   100    年    7     月    22    日
                                書記官  魏呈州